【裁判字號】    97,訴,1042
【裁判日期】    971105
【裁判案由】    偽造文書等
【裁判全文】
臺灣高雄地方法院刑事判決              97年度訴字第1042號
公  訴  人  臺灣高雄地方法院檢察署檢察官
被      告  甲○○
            丁○○
共      同
選任辯護人  陳清和律師
上列被告因偽造文書等案件，經檢察官提起公訴（97年度偵字第
6175號），本院判決如下：
    主  文
甲○○、丁○○共同犯行使偽造私文書罪拾壹次，分別判處如附
表二所示之刑，甲○○應執行有期徒刑年，丁○○應執行有期
徒刑貳年陸月。
    犯  罪  事  實
一、甲○○與丁○○係婆媳關係，甲○○自民國93年2 月間起，
    自任會首召集互助會，先後召集如附表一所示之互助會，並
    均由丁○○製作上開互助會之會單，詎甲○○與丁○○竟先
    後11次共同基於意圖為自己不法所有及行使偽造準私文書之
    犯意聯絡，分別於附表二所示時間，在前開互助會開標地點
    即丁○○位於高雄縣林園鄉頂謠溝119 巷37號之住處（即雜
    貨店），利用甲○○為會首及主持開標，丁○○主持或協助
    不識字之甲○○進行開標，且部分會員無暇親自到場參加競
    標及彼此不相熟識之機會，冒如附表二所示會員之名義參與
    投標，並在投標單上偽簽被冒標人之署名及標金利息而偽造
    投標單（即準私文書），並持以行使參與競標而得標（標單
    於開標後均丟棄滅失），復向會員謊稱係如附表二所示被冒
    標會員得標，致使不知情之活會會員陷於錯誤，如數交付各
    該當期會款給會首甲○○或由丁○○代甲○○收受，而以此
    方式分別詐得如附表二所示金額，足生損害於被冒標之己○○○等人（詳如附表二所示）及其他互助會活會會員（黃吳
    金盆、劉黃麗鄉等）。嗣於96年7 月12日甲○○無故倒會，
    且避不見面及不知去向，經各互助會會員相互聯絡後，始悉
    上情。
二、案經壬○○、丙○○（原名李靜惠）、庚○○○○、己○○○、辛○○訴請臺灣高雄地方法院檢察署檢察官偵查起訴。
    理  由
壹、證據能力部分：
一、按被告以外之人（包括證人、鑑定人、告訴人、被害人及共
    同被告等）於審判外之陳述雖不符刑事訴訟法第159 條之1
    至之4 等四條之規定，而經當事人於審判程序同意作為證據
    ，法院審酌該言詞陳述或書面陳述作成時之情況，認為適當
    者，亦得為證據；當事人、代理人或辯護人於法院調查證據
    時，知有刑事訴訟法第159 條第1 項不得為證據之情形，而
    未於言詞辯論終結前聲明異議者，視為有前項之同意，同法
    第159 條之5 定有明文。經查，共同被告甲○○於檢察事務
    官偵訊中所為之陳述，就被告丁○○所犯本案犯行，其性質
    雖屬傳聞證據，然其所為之上開偵訊筆錄內容，業經當事人
    於本院審理時同意當作證據（見院一卷第49頁），本院審酌
    上開筆錄作成時之情況，亦無不當取供等情形，認為以之作
    為本案之證據亦屬適當，應具有證據能力。
二、告訴人丙○○、壬○○、庚○○○○、己○○○、辛○○及
    證人乙○○等於檢察事務官偵查中之陳述，被告2 人於本院
    審理時已爭執係審判外陳述，並主張沒有證據能力，而上開
    告訴人及證人乙○○於本院審理時均經本院傳訊到庭作證，
    且證述情節與上開偵訊中陳述情節相符（即無刑事訴訟法第
    159 條之3 規定適用），依刑事訴訟法第是159 條第1 項規
    定，渠等上開於檢察事務官偵訊時之陳述，應無證據能力，
    併予敘明。
貳、實體部分：
一、訊據被告甲○○固坦承有於附表二所載時間、地點以被冒標
    人之名義冒標而詐欺取財11次等事實，惟矢口否認有行使偽
    造準私文書之犯行，並辯稱：伊是用口頭講，沒有偽造及行
    使標單云云；訊據被告丁○○矢口否認有上揭詐欺取財、行
    使偽造準私文書犯行，並辯稱：開標都是甲○○在主持及開
    標單，伊沒有參與云云。經查：
  (一)被告甲○○有召集附表一所示3 個互助會，並於96年7 月12
    日止會，且被告甲○○有於附表二所示時間、地點以該被冒
    標人之名義、標息，分別冒標各該組互助會，並向各該活會
    會員收取當期之活會會款（含被冒標之人），另本案3 組互
    助會會單是被告甲○○委請被告丁○○所製作，被告丁○○
    也曾經代甲○○收取會款等情，為被告甲○○、丁○○於本
    院審理時坦認在卷（見院一卷第49至52頁），核與證人即告
    訴人辛○○、己○○○、庚○○○○、丙○○（原名李靜惠
    ，見偵卷第19頁）、壬○○於本院審理時指訴及證述被冒標
    之情（見院二卷第27、28頁、第54頁反面至70頁）及證人乙○○於本院審理時之證述（見院二卷第51至54頁）均相符，
    並有會單3 紙在卷可稽（見偵一卷4 至6 頁），此部分事實
    ，自堪以認定。
  (二)被告甲○○雖否認有行使偽造準私文書（即標單）犯行，並
    以上揭情詞置辯。惟查，證人辛○○於本院審理時結證稱：
    得標之標單上寫名字及價錢，我有看過等語明確（見院二卷
    第58頁），另證人黃素惠於本院審理時亦結證稱：得標之標
    單上有姓名及金額，但有的姓名我不認識等語（見院二卷第
    66頁）。再佐以證人乙○○、辛○○、己○○○、庚○○○○均證稱曾發現標單張數高於到場之人數（見院二卷第54、
    55頁反面、59頁反面、62頁）及被告甲○○於本院審理之初
    ，對檢察官起訴之犯罪事實（包括行使偽造標單以競標之行
    使偽造準私文書犯行）並不否認而表示認罪，且關於標單如
    何記載，被告甲○○並坦承：標單上只寫姓名及標息等語（
    見院一卷第31、51頁），自堪認被告甲○○等2 人（被告丁○○亦共犯本案，詳後述）有共同冒如附表二所示會員之名
    義參與投標，並在投標單上偽簽被冒標人之署名及冒標利息
    而偽造投標單（即準私文書），並持以行使而得標之事實，
    被告甲○○上開所辯及否認有行使偽造準私文書，為犯後卸
    責之詞，不足採信。
  (三)被告丁○○雖否認有共同參與本案，並以上揭情詞置辯。惟
    查：
  １、被告甲○○不識字，本案3 組互助會會單均係被告丁○○
      所製作，且被告丁○○會代收互助會之會款及其有空時，
      會在場協助被告甲○○主持開標等情，業據被告丁○○於
      偵訊及本院審理時坦承在卷（見偵一卷第32、33頁、院一
      卷第51頁）。
  ２、證人乙○○於本院審理時結證稱：丁○○與甲○○一起處
      理互助會的事情，我們去標會的時候，她媳婦（指丁○○
      ）都有在場處理標單，有時丁○○也會來家裡幫忙收錢，
      會單是丁○○所寫，甲○○不識字，標單有時是甲○○打
      開，有時是丁○○所打開，她們來收會錢的時候會講誰得
      標，丁○○也有來收過3 次會款，開標地點就是在丁○○
      的雜貨店開標的，被告2 人住在一起，均有主持開標等語
      （見院二卷第51至54頁）；證人辛○○於本院審理時證稱
      ：丁○○與甲○○一起處理互助會的事情，我沒有去標會
      時，會打電話問會首甲○○何人標到，甲○○都叫我問她
      媳婦丁○○才知道，得標的事情都是我打電話問，由丁○○告訴我。開標的地點在丁○○的雜貨店，丁○○都在她
      家桌上寫標單，被告2 人都有主持過開標的事情，但是丁○○比較多次，我繳交的會錢都是丁○○在收等語（見院
      二卷第54至58頁）；證人己○○○於本院審理時證稱：丁○○與甲○○一起處理互助會的事情，會款都是丁○○在
      掌管，且開標的時候，她們2 位都在場，我的錢都是跟丁○○在接洽，會單、標單都是丁○○在寫，甲○○不會寫
      字，看過丁○○在雜貨店的櫃台寫標單，得標的事情是丁○○當場公開，說是誰標到，開標的地點是丁○○的雜貨
      店，被告2 人均有主持開標及開標單的事情，又我有請丁○○幫我寫4 張標單（意指96年7 月7 日該次），要標12
      00元，她只幫我寫1 張標單，還跟我說是壬○○以1400元
      標走了等語甚詳（見院二卷第58至60頁）。
  ３、另證人庚○○○○於本院審理時證稱：丁○○有來跟我收
      會款，也有幫忙計算會款，開會的時候，我們去丁○○她
      們家，丁○○在那邊開標單看，有親眼看到丁○○在雜貨
      店的桌子上寫標單，開標的地點是丁○○的雜貨店，丁○○主持開標，因為丁○○識字，得標通知係丁○○打開標
      單就會說，丁○○有跟我講是仁愛路的「卿仔」即辛○○
      標到，我跟昭仔有聽到等語（見院二卷第61至63頁）；證
      人黃素惠（A 、C 互助會之會員，A 會會單上誤載為「素
      慧」）於本院審理時證稱：我有時候去開會時，甲○○、
      丁○○都會在那邊開標，被告2 人都有主持開標，她們2
      人誰在現場就誰去開標單，有親眼看到丁○○寫標單，開
      標時有看標單，但是她念得標人的名字有的我不認識等語
      詳確（院二卷第64至66頁）。
  ４、綜上，被告丁○○與被告甲○○為婆媳關係，並同住一處
      ，且本案遭冒標的3 個互助會（A 會、B 會、C 會）自始
      即均係由被告丁○○填寫製作會單，被告丁○○對會單相
      關事項如會員姓名、會數等當已熟悉，又上開互助會每次
      開標的地點均同在被告丁○○所經營之雜貨店，被告丁○○就上開互助會更有參與寫標單、主持及協助開標、事後
      告知何人得標及收受會款等，另就附表二編號8 部分，被
      告丁○○開標後更向庚○○○○、會員昭仔告知係「辛○○」（即被冒標人）得標，復就附表二編號11部分，向己○○○告知係「壬○○」（即被冒標人）得標。再者，被
      告甲○○於偵訊中並供稱：我不在家時候，我會交代被告
      丁○○幫我開標等語（見偵一卷第40頁），復參以被告甲○○沒有唸書，也不會寫字（見院一卷第51頁），冒標標
      單上姓名自無可能係被告甲○○所寫等上開事證加以綜合
      判斷，自堪認被告丁○○確有共同參與本案行使偽造準私
      文書、詐欺取財犯行，實屬灼然甚明，被告丁○○上開所
      辯，為犯後飾卸之詞，不足採信。
  ５、至證人即共同被告甲○○於本院審理時雖證稱：伊沒有叫
      丁○○寫標單，怕她知道，她沒有參與本案犯罪云云，然
      被告丁○○確有參與本案犯罪，已詳如上述，且被告丁○○與證人即共同被告甲○○係婆媳關係，證人甲○○更不
      希望其媳婦被關（見院二卷第97頁），其證述不無偏坦之
      虞，自堪認證人甲○○上開證述，為迴護被告丁○○之詞
      ，尚非可採。
  (四)綜上所述，被告甲○○、丁○○確有犯罪事實欄所載犯行，
    事證明確，渠等上開所辯，均係犯後卸責之詞，均不足採信
    ，本案事證明確，應依法論科。
二、按行為後法律有變更者，適用行為時之法律。但行為後之法
    律有利於行為人者，適用最有利於行為人之法律，刑法第2
    條第1 項定有明文。另於比較時應就罪刑有關之共犯、未遂
    犯、想像競合犯、牽連犯、連續犯、結合犯，以及累犯加重
    、自首減輕暨其他法定加減原因（如身分加減）與加減比例
    等一切情形，本於統一性及整體性原則，綜其全部罪刑之結
    果而為比較（最高法院95年5 月23日第8 次刑事庭會議決議
    內容參照）。查就附表二編號1 部分，被告2 人行為後，如
    附表三所示之法律業經變更，並於95年7 月1 日施行，玆經
    比較結果，裁判時法並未較為有利，從而，應依刑法第2 條
    第1 項前段規定，適用修正前即行為時法。又本案被告2 人
    就附表二編號2 至11部分之犯罪時間，均係在95年7 月1 日
    刑法修正施行後，即行為後並無法律變更，自應逕適用新法
    即裁判時法，且刑法第56條連續犯之規定業已刪除，自無連
    續犯之適用，是辯護人主張被告2 人先後多次犯行應適用「
    連續犯」規定論以一罪，顯非可採，併予敘明
三、次按民間互助會之標單，就其內容所載署押及金額本身言，
    原無何一定之意思表示，祇因在民間標會之習慣上，足為表
    示其一定用意之證明，而屬刑法第220 條第1 項所謂以文書
    論之私文書。本案被告甲○○、丁○○先後11次冒用互助會
    會員名義偽造標單，並持以行使，而詐取他人財物之行為，
    核被告2 人上開11次所為，均係犯刑法第216 條、第220 條
    第1 項、第210 條之行使偽造準私文書罪及同法第339 條第
    1 項之詐欺取財罪。被告2 人偽造各該被冒標會員署押，乃
    偽造準私文書之階段行為，而其偽造準私文書後進而持以行
    使參與投標，偽造之低度行為亦為行使之高度行為所吸收，
    均不另論罪。被告2 人就上揭犯行，有犯意之聯絡及行為之
    分擔，應為共同正犯。被告每次冒標行為，係同時向多數活
    會會員與遭冒標會員詐取會款，係一行為觸犯數個相同之詐
    欺罪名，為同種想像競合犯，另被告以一冒標行為同時觸犯
    行使偽造準私文書罪及詐欺取財罪，為異種想像競合犯，應
    依刑法第55條規定，從一重之行使偽造準私文書罪處斷。被
    告2 人所犯上開11次行使偽造準私文書罪犯行間，犯意各別
    ，行為互殊，應予分論併罰。又民間互助會已得標之死會會
    員，無論何人得標，均有按期繳交會款之義務，故會首冒名
    盜標，其詐欺之對象，應僅限於未得標之活會會員，對已得
    標死會會員，無詐欺可言，是公訴人起訴意旨認被告2 人對
    死會會員部分亦構成詐欺及每次詐得金額約60萬元，尚有誤
    會及未洽，併予敘明。爰審酌被告2 人為圖詐取會款，竟冒
    用活會會員名義得標，嚴重侵害被冒標之人及互助會活會會
    員之權益，且詐得金額非微，更迄未與告訴人達成民事和解
    ，惡性非輕，惟念被告2 人前均無犯罪前科紀錄，有臺灣高
    等法院被告前案紀錄表2 份在卷可稽，於本案發生前素行均
    良好，被告甲○○犯後於本院審理中坦承詐欺取財犯行，已
    有知錯之意，態度尚可，被告丁○○犯後矢口否認犯行，尚
    乏知錯悔改之意，另衡以被告甲○○為互助會之會首，有收
    取及交付會款等義務，被告丁○○係基於婆媳情誼，因協助
    其婆婆即會首甲○○處理互助會而共同為本案犯行及被告2
    人犯罪之目的、手段、智識程度、生活狀況等一切情狀，分
    別量處如主文所示之刑（併參附表二所載），以資懲儆。又
    查被告2 人就附表二編號1 至6 之犯罪行為時間，均係在96
    年4 月24日以前，核符中華民國96年罪犯減刑條例第2 條第
    1 項第3 款規定，均應減其宣告刑二分之一如主文所示（併
    參附表二編號1 至6 所載），並與附表二編號7 至11所處之
    刑，定其應執行之刑。至被告2 人所共同偽造之互助會標單
    並未扣案，且衡諸本案係冒標，被告2 人自無保留上開不法
    證據之理，併佐以告訴人庚○○○○於本院審理時陳稱：丁○○開標後就把標單丟掉了等語（院二卷第27頁），應已於
    該互助會開標後丟棄而不存在，故本院不為沒收之諭知，附
    此敘明。
據上論斷，應依刑事訴訟法第299 條第1 項前段，刑法第2 條第
1 項前段、第28條（修正前及裁判時）、第216 條、第220 條第
1 項、第210 條、第339 條第1 項、第55條、第51條第5 款（修
正前），刑法施行法第1 條之1 ，中華民國96年罪犯減刑條例第
2 條第1 項第3 款、第7 條，判決如主文。
本案經檢察官戊○○到庭執行職務。
中    華    民    國    97    年    11    月    5     日
                  刑事第十八庭審判長法  官  廖建瑜
                                    法  官  陳盈吉
                                    法  官  林永村
如不服本判決應於收受本判決後10日內向本院提出上訴書狀，並
應敘述具體理由，如未敘述上訴理由者，應於上訴期間屆滿後20
日內補提理由書狀於本院（均須按他造當事人之人數附繕本）「
切勿逕送上級法院」。
以上正本係照原本作成。
中    華    民    國    97    年    11    月    5     日
                                    書記官  李祥銘
附表一：
 ┌──┬─────┬─────┬────┬───┬────┬───┐
 │編號│始會及原定│ 標會地點 │會款金額│標  制│開標日  │會數  │
 │    │結束日期  │          │        │      │        │      │
 ├──┼─────┼─────┼────┼───┼────┼───┤
 │A 會│93年2 月7 │高雄縣林園│新臺幣（│內標制│每月7 日│63會  │
 │    │日起至97年│鄉頂謠溝  │下同）1 │      │（每年1 │      │
 │    │1 月7 日止│119巷28號 │萬元    │      │月、4 月│      │
 │    │          │          │        │      │、7 月、│      │
 │    │          │          │        │      │10月之22│      │
 │    │          │          │        │      │日加會1 │      │
 │    │          │          │        │      │次）    │      │
 ├──┼─────┼─────┼────┼───┼────┼───┤
 │B 會│93年10月10│同上      │1 萬元  │內標制│每月10日│58會  │
 │    │日起至97年│          │        │      │（每年3 │      │
 │    │5 月10日止│          │        │      │月、6 月│      │
 │    │          │          │        │      │、9 月、│      │
 │    │          │          │        │      │12月之25│      │
 │    │          │          │        │      │日加會1 │      │
 │    │          │          │        │      │次）    │      │
 ├──┼─────┼─────┼────┼───┼────┼───┤
 │C 會│94年10月15│同上      │1 萬元  │內標制│每月15日│58會  │
 │    │日起至98年│          │        │      │（每年3 │      │
 │    │5 月15日止│          │        │      │月、6 月│      │
 │    │          │          │        │      │、9 月、│      │
 │    │          │          │        │      │12月之30│      │
 │    │          │          │        │      │日加會1 │      │
 │    │          │          │        │      │次）    │      │
 └──┴─────┴─────┴────┴───┴────┴───┘
附表二：
 ┌──┬────┬─────┬─────┬───┬────┬───────────┬───────┐
 │編號│冒標日期│被冒標之人│冒標之標息│冒標之│遭詐騙之│詐得金額及備註        │被告2 人分別判│
 │    │（民國）│          │（新臺幣）│互助會│活會會數│                      │處之刑期      │
 ├──┼────┼─────┼─────┼───┼────┼───────────┼───────┤
 │ 1  │95年5 月│己○○○  │1,600元   │B會   │58（會數│(一)第26會開標，死會25人│甲○○判處有期│
 │    │10日    │（註：對被│          │      │）－25（│  。                  │徒刑捌月，減為│
 │    │        │冒標人則詐│          │      │死會數）│(二)（10,000－1,600） 元│有期徒刑肆月。│
 │    │        │稱係他人得│          │      │＝33    │   ×33人＝277,200元  │丁○○判處有期│
 │    │        │標，下同）│          │      │        │                      │徒刑柒月，減為│
 │    │        │          │          │      │        │                      │有期徒刑月又│
 │    │        │          │          │      │        │                      │拾伍日。      │
 ├──┼────┼─────┼─────┼───┼────┼───────────┼───────┤
 │ 2  │95年7 月│庚○○○○│1,200元   │A 會  │63（會數│(一)第40會開標，死會39  │甲○○判處有期│
 │    │22日    │（會單上編│          │      │）－39（│  人。                │徒刑捌月，減為│
 │    │        │號10號，以│          │      │死會數）│(二)（10,000－1,200）元 │有期徒刑肆月。│
 │    │        │其子「春風│          │      │＝24    │   ×24人＝211,200元  │丁○○判處有期│
 │    │        │」名義參加│          │      │        │                      │徒刑柒月，減為│
 │    │        │）。      │          │      │        │                      │有期徒刑月又│
 │    │        │          │          │      │        │                      │拾伍日。      │
 ├──┼────┼─────┼─────┼───┼────┼───────────┼───────┤
 │ 3  │95年11月│己○○○  │1,200元   │A會   │63－43＝│(一)第45會開標，原應有死│甲○○判處有期│
 │    │7 日    │          │          │      │20      │  會44人，但被告前冒標│徒刑捌月，減為│
 │    │        │          │          │      │        │  1 會，故死會43人。  │有期徒刑肆月。│
 │    │        │          │          │      │        │(二)（10,000－1,200） 元│丁○○判處有期│
 │    │        │          │          │      │        │   ×20人＝176,000元  │徒刑柒月，減為│
 │    │        │          │          │      │        │                      │有期徒刑月又│
 │    │        │          │          │      │        │                      │拾伍日。      │
 ├──┼────┼─────┼─────┼───┼────┼───────────┼───────┤
 │ 4  │95年12月│己○○○  │1,300元   │A會   │63－43＝│(一)第46會開標，原應有死│甲○○判處有期│
 │    │7 日    │          │          │      │20      │  會45人，但被告前冒標│徒刑捌月，減為│
 │    │        │          │          │      │        │  2 會，故死會43人。  │有期徒刑肆月。│
 │    │        │          │          │      │        │(二)（10,000－1,300） 元│丁○○判處有期│
 │    │        │          │          │      │        │  ×20人＝174,000元   │徒刑柒月，減為│
 │    │        │          │          │      │        │                      │有期徒刑月又│
 │    │        │          │          │      │        │                      │拾伍日。      │
 ├──┼────┼─────┼─────┼───┼────┼───────────┼───────┤
 │ 5  │95年12月│壬○○    │1,600元   │B會   │58－33＝│(一)第35會開標，原應有死│甲○○判處有期│
 │    │10日    │          │          │      │25      │  會34人，但被告前冒標│徒刑捌月，減為│
 │    │        │          │          │      │        │  1 會，故死會33人。  │有期徒刑肆月。│
 │    │        │          │          │      │        │(二)（10,000－1,600） 元│丁○○判處有期│
 │    │        │          │          │      │        │  ×25人＝210,000 元  │徒刑柒月，減為│
 │    │        │          │          │      │        │                      │有期徒刑月又│
 │    │        │          │          │      │        │                      │拾伍日。      │
 ├──┼────┼─────┼─────┼───┼────┼───────────┼───────┤
 │ 6  │96年4 月│庚○○○○│1,200元   │A會   │63－48＝│(一)第52會開標，原應有死│甲○○判處有期│
 │    │22日    │          │          │      │15人    │  會51人，但被告前冒標│徒刑捌月，減為│
 │    │        │          │          │      │        │  3 會，故死會48人。  │有期徒刑肆月。│
 │    │        │          │          │      │        │(二)（10,000－1,200） 元│丁○○判處有期│
 │    │        │          │          │      │        │  ×15人＝132,000 元  │徒刑柒月，減為│
 │    │        │          │          │      │        │                      │有期徒刑月又│
 │    │        │          │          │      │        │                      │拾伍日。      │
 ├──┼────┼─────┼─────┼───┼────┼───────────┼───────┤
 │ 7  │96年5 月│丙○○（原│1,400元   │B會   │58－39＝│(一)第42會開標，原應有死│甲○○判處有期│
 │    │13日    │名李靜惠，│          │      │19      │  會41人，但被告前冒標│徒刑捌月。    │
 │    │        │會單上編號│          │      │        │  2 會，故死會39人。  │丁○○判處有期│
 │    │        │31號「靜慧│          │      │        │(二)（10,000－1,400） 元│徒刑柒月。    │
 │    │        │」）      │          │      │        │  ×19 人＝163,400 元 │              │
 ├──┼────┼─────┼─────┼───┼────┼───────────┼───────┤
 │ 8  │96年5 月│辛○○    │1,800元   │C會   │58（會數│(一)第26會開標，死會25人│甲○○判處有期│
 │    │15日    │（註：對被│          │      │）－25（│  。                  │徒刑捌月。    │
 │    │        │冒標人蔡秀│          │      │死會數）│(二)（10,000－1,800） 元│丁○○判處有期│
 │    │        │卿則詐稱係│          │      │＝33    │  ×33 人＝270,600 元 │徒刑柒月。    │
 │    │        │庚○○○○│          │      │        │                      │              │
 │    │        │得標）    │          │      │        │                      │              │
 ├──┼────┼─────┼─────┼───┼────┼───────────┼───────┤
 │ 9  │96年6 月│劉啟宗（劉│1,500元   │B會   │58－39＝│(一)第43會開標，原應有死│甲○○判處有期│
 │    │10日    │張簡秀娥以│          │      │19      │  會42人，但被告前冒標│徒刑捌月。    │
 │    │        │其夫「啟宗│          │      │        │  3 會，故死會39人。  │丁○○判處有期│
 │    │        │」名義參加│          │      │        │(二)（10,000－1,500） 元│徒刑柒月。    │
 │    │        │，會單上編│          │      │        │  ×19 人＝161,500 元 │              │
 │    │        │號46號）。│          │      │        │                      │              │
 ├──┼────┼─────┼─────┼───┼────┼───────────┼───────┤
 │ 10 │96年6 月│丙○○（原│2,400元   │C會   │58－26＝│(一)第28會開標，原應有死│甲○○判處有期│
 │    │30日    │名李靜惠，│          │      │32      │  會27人，但被告前冒標│徒刑捌月。    │
 │    │        │編號49號「│          │      │        │  1 會，故死會26人。  │丁○○判處有期│
 │    │        │靜慧」）  │          │      │        │(二)（10,000－2,400） 元│徒刑柒月。    │
 │    │        │          │          │      │        │  ×32人＝243,200元   │              │
 ├──┼────┼─────┼─────┼───┼────┼───────────┼───────┤
 │ 11 │96年7 月│壬○○    │1,400元   │A會   │63－50＝│(一)第55會開標，原應有死│甲○○判處有期│
 │    │7 日    │〔註：對被│（對壬○○│      │13人    │  會54人，但被告前冒標│徒刑捌月。    │
 │    │        │冒標人鄭德│則詐稱係劉│      │        │  4 會，故死會50人。  │丁○○判處有期│
 │    │        │瑞則詐稱係│張簡秀娥以│      │        │(二)（10,000－1,400） 元│徒刑柒月。    │
 │    │        │劉春風得標│1,000 元得│      │        │  ×10人＋（10,000－1 │              │
 │    │        │（劉張簡秀│標。      │      │        │  ,000）×3 人（壬○○│              │
 │    │        │娥以其子「│          │      │        │  之活會數）＝113,000 │              │
 │    │        │春風」名義│          │      │        │  元                  │              │
 │    │        │參加，編號│          │      │        │                      │              │
 │    │        │9 號）〕。│          │      │        │                      │              │
 │    │        │          │          │      │        │                      │              │
 └──┴────┴─────┴─────┴───┴────┴───────────┴───────┘
附表三：
┌──┬───────┬───────┬───────┬────┐
│比較│行為時法（舊法│裁判時法（新法│比較結果      │備註    │
│內容│）            │）            │              │        │
├──┼───────┼───────┼───────┼────┤
│共同│刑法第28條：二│刑法第28條：二│裁判時法將原行│最高法院│
│正犯│人以上共同實施│人以上共同「實│為時法之「實施│96年度台│
│    │犯罪之行為者，│行」犯罪之行為│」（包含陰謀、│上字第41│
│    │皆為正犯。    │者，皆為正犯。│預備、著手及實│91號、第│
│    │              │              │行等階段行為）│4924號判│
│    │              │              │修正為「實行」│決意旨參│
│    │              │              │，就共同正犯之│照      │
│    │              │              │範圍已有限縮而│        │
│    │              │              │有變動，自屬法│        │
│    │              │              │律有變更。惟本│        │
│    │              │              │案被告已實行犯│        │
│    │              │              │罪，依行為時及│        │
│    │              │              │裁判時法均成立│        │
│    │              │              │共同正犯，裁判│        │
│    │              │              │時法並未較有利│        │
│    │              │              │於被告。      │        │
├──┼───────┼───────┼───────┼────┤
│刑法│罰金：（銀元）│罰金：新臺幣10│裁判時法罰金刑│上開修正│
│第33│1 元以上。    │00元以上，以百│之最低度刑提高│影響刑法│
│條第│              │元計算之。    │為新臺幣1000元│第339 條│
│5 款│              │              │。是以行為時法│第1 項中│
│    │              │              │較有利於被告。│關於罰金│
│    │              │              │              │刑最低度│
│    │              │              │              │。      │
├──┼───────┼───────┼───────┼────┤
│定應│51條第5 款：宣│51條第5 款：宣│以行為時法較有│        │
│執行│告多數有期徒刑│告多數有期徒刑│利於被告。    │        │
│刑  │者，於各刑中之│者，於各刑中之│              │        │
│    │最長期以上，各│最長期以上，各│              │        │
│    │刑合併之刑期以│刑合併之刑期以│              │        │
│    │下，定其刑期。│下，定其刑期。│              │        │
│    │但不得逾20年  │但不得逾30年。│              │        │
├──┴───────┴───────┴───────┴────┤
│比較結果：                                                    │
│裁判時法並未較有利於被告。從而，應依刑法第2 條第1 項前段規定，│
│適用行為時之法律。                                            │
└───────────────────────────────┘
附錄本判決論罪科刑法條：
中華民國刑法第216條
（行使偽造變造或登載不實之文書罪）
行使第210 條至第215 條之文書者，依偽造、變造文書或登載不
實事項或使登載不實事項之規定處斷。
中華民國刑法第210條
（偽造變造私文書罪）
偽造、變造私文書，足以生損害於公眾或他人者，處5 年以下有
期徒刑。
中華民國刑法第220條
（準文書）
在紙上或物品上之文字、符號、圖畫、照像，依習慣或特約，足
以為表示其用意之證明者，關於本章及本章以外各罪，以文書論
。
錄音、錄影或電磁紀錄，藉機器或電腦之處理所顯示之聲音、影
像或符號，足以為表示其用意之證明者，亦同。
中華民國刑法第339條
（普通詐欺罪）
意圖為自己或第三人不法之所有，以詐術使人將本人或第三人之
物交付者，處5 年以下有期徒刑、拘役或科或併科1 千元以下罰
金。
以前項方法得財產上不法之利益或使第三人得之者，亦同。
前二項之未遂犯罰之。


司法院資訊處製作；財團法人民間司法改革基金會備份。
